【裁判字號】    94,訴,578
【裁判日期】    950828
【裁判案由】    拆屋還地等
【裁判全文】
臺灣板橋地方法院民事判決               94年度訴字第578號
原      告  丁○○
訴訟代理人  陳長甫律師
被      告  乙○○
            甲○○
兼上列2 人
訴訟代理人  丙○○    住台北縣淡水鎮○○路117巷43弄1號
上列當事人間請求拆屋還地等事件，經本院於民國95年7 月27日
言詞辯論終結，判決如下：
    主      文
被告應將坐落台北縣板橋市○○段第一七八二之五地號土地上如
附圖Ａ所示面積四十一平方公尺之地上建物，與同地段一七三七
地號土地上如附圖Ｂ所示面積一平方公尺之地上建物拆除，將土
地交還原告。
被告應給付原告新台幣壹拾肆萬玖仟伍佰零伍元，並自民國九十
四年四月八日起至前項土地返還止，按月給付原告新台幣貳仟零
玖拾伍元。
原告其餘之訴駁回。
訴訟費用由被告負擔十分之九，餘由原告負擔。
本判決第一、二項於原告各以新台幣捌拾肆萬元、新台幣陸萬壹
仟元供擔保後，得假執行；但被告得分別以新台幣貳佰伍拾萬柒
仟肆佰元、新台幣壹拾捌萬仟零貳拾伍元為原告預供擔保，免
為假執行。
其餘假執行之聲請駁回。
    事實及理由
一、原告主張：坐落台北縣板橋市○○段1782-5（94年1 月13日
    分割自原告所有1782地號土地）、1737地號土地係原告所有
    ，權利範圍為全部，遭相鄰同地段1736地號上，門牌號碼台
    北縣板橋市○○路60巷43號（建號1013）所有權人即被告3
    人在其上搭建地上物，被告所有地上物經台北縣板橋地政事
    務所複丈，占用系爭1782-5地號土地面積41平方公尺，占用
    系爭1737地號土地面積1 平方公尺，被告占用系爭土地並無
    任何權源，實屬無權占用，原告依民法第767 條規定，自得
    訴請被告拆屋還地。又被告無權占用原告所有系爭土地，即
    受有相當租金之利益，並致原告受有損害，原告得依民法第
    179 條規定，請求被告給付相當租金之利益。查系爭土地緊
    臨小公園，附近學校林立，交通四通八達，距捷運站不遠，
    價值甚高，茲以系爭1737地號土地86年之申報地價每平方公
    尺新台幣（下同）11,760元，89至93年度申報地價為12,080
    元，系爭1782-5地號土地89年4 月6 月之申報地價每平方公
    尺14,127.2元，89年7 月每平方公尺15,158元，93 年1月申
    報地價11,972.5元，依土地法第105 條準用同法第97條規定
    ，以申報地價年息10 %計算被告最近5 年之相當租金利益，
    則被告3 人應給付原告298,803 元及自94年4 月8日 起至返
    還土地止，按月給付4,190 元之相當租金之不當得利等語。
    並聲明：(一)被告等3 人應將坐落台北縣板橋市○○段第1782
    -5地號土地上如附圖A 所示面積41平方公尺之地上建物，與
    同地段1737地號土地上如附圖B 所示面積1 平方公尺之地上
    建物拆除，將土地交還原告。(二)被告等3 人應給付原告298,
    803 元，並自94年4 月8 日起至前項土地返還止，按月給付
    原告4,190 元。(三)前2 項聲明，原告願供擔保，請准宣告假
    執行。
二、被告則以：被告之先母王曾皮於62年間向訴外人幸福建設公
    司購買台北縣板橋市○○路60巷43號房屋及其基地，並由家
    人居住，迄今32年餘，而被告上開房屋後方空地即原告所有
    系爭1737、1782-5地號土地，分別係屬被告房屋所屬集合住
    宅之法定空地及編定為「公園預定地」，原告對系爭土地已
    因上開事由而無法正常為使用、收益，換言之，系爭土地因
    使用用途之限制，不論被告之建物是否存在，原告均無因系
    爭土地之存在而受有利益之可能，原告受有不能使用收益之
    損害並非因被告建物占用系爭土地所致，二者並無因果關係
    ，與不當得利法則不符，原告自不得請求此部分損害。退步
    言之，縱認原告受有損害與被告受有利益間具有因果關係，
    然系爭土地一為法定空地，一經編定為「公園預定地」，原
    告系爭土地之使用、處分權利依法受有限制，自不能將系爭
    土地與未受限制土地等同視之，原告主張受有不當得利之損
    失實屬過高等語置辯，並聲明：(一)原告之訴及假執行之聲請
    均駁回。(二)如為被告不利判決，被告願供擔保，請准予免假
    執行之宣告。
三、查原告主張坐落台北縣板橋市○○段1782-5（94年1 月13日
    分割自原告所有1782地號土地）、1737地號土地係其所有，
    權利範圍為全部，被告3 人則係相鄰同地段1736地號上門牌
    號碼台門牌號碼台北縣板橋市○○路60巷43號（1013建號）
    所有權人，被告3 人搭建之地上物占用其所有上開1782-5地
    號土地面積41平方公尺（如複丈成果圖編號A 所示）、占用
    1737地號土地面積1 平方公尺（如複丈成果圖編號B 所示）
    等情，業據原告提出上開土地登記謄本、1013建號建物登記
    謄本為證，並經本院赴現場勘驗明確及囑託台北縣板橋地政
    事務所測量屬實，有勘驗筆錄及複丈成果圖分別在卷可稽，
    且為被告所不爭執，自堪信為真實。
四、被告雖以系爭土地乃係其房屋所屬集合住宅之法定空地，抗
    辯其非無權占有，惟系爭土地若確屬依建築法規定應留設之
    空地，任何人即均不得擅加占有使用，被告以此抗辯其非無
    權占有，已非有據。況系爭土地位於「板橋市都市計劃」範
    圍內之土地，其中1737地號土地面積為1 平方公尺，土地使
    用分區為「部分公園用地，部分住宅區」，1782-5地號土地
    面積61平方公尺，使用分區為「公園」等情，有系爭土地登
    記謄本、台北縣板橋市公所核發之都市計劃土地使用分區證
    明書等在卷為證，並經本院向台北縣政府住宅及城鄉發展局
    查詢明確，亦有該局94年8 月3 日北城開字第0940555802號
    函附卷足憑。參酌系爭1737地號土地面積僅1 平方公尺，復
    經編定部分公園用地，部分住宅區，系爭1782-5地號則為都
    市計劃之公園預定地，衡情自不可能為被告房屋所屬集合住
    宅之法定空地。且本院依被告聲請向台北縣政府調取相關建
    築執照案卷查詢結果，台北縣政府業以系爭1737地號土地現
    有地籍圖與原核發執照（62板使字第112 號使用執照、61建
    字第751 號建造執照）時之配置圖相差甚大，系爭1782-5地
    號土地依土地登記謄本及該府現有套繪資料、使用執照資訊
    系統查找並無登載相關建號、建造執照資料為由，覆稱無法
    查證是否屬建築基地應保留之空地，此有該府95年4 月18日
    北府工建字第0950303756號在卷可稽，故此項依被告聲請調
    查之證據，尚難作為有利於被告之認定。被告辯稱系爭土地
    為法定空地乙節既乏所據，即無可採，其據以法定空地為由
    抗辯非屬無權占有，亦非有據，不足採信。
五、按所有人對於無權占有或侵奪其所有物者，得請求返還之；
    對於妨害其所有權者，得請求除去之；有妨害所有權之虞者
    ，得請求防止之。民法第767 條定有明文。本件被告所有地
    上建物，無合法權源而占用原告所有土地，原告依民法第76
    7 條規定訴請被告3 人應將坐落台北縣板橋市○○段第1782
    -5地號土地上如附圖A 所示面積41平方公尺之地上建物，與
    同地段1737地號土地上如附圖B 所示面積1 平方公尺之地上
    建物拆除，並將土地返還原告，為有理由，應予准許。
六、次按，依不當得利之法則請求返還不當得利，以無法律上之
    原因而受利益，致他人受有損害為其要件，故其得請求返還
    之範圍，應以對方所受之利益為度，非以請求人所受損害若
    干為準。而無權占有他人土地，可能獲得相當於租金之利益
    ，為社會通常之觀念，是原告請求被告3 人返還起訴前5 年
    間（按即89年4 月8 日起至94年4 月7 日止）相當於租金之
    利益，並自起訴狀繕本送達後，按月給付相當於利金之利益
    ，要非無據。又系爭1737地號土地雖編定為部分公園用地，
    部分住宅區，1782-5地號則為都市計劃之公園預定地，惟此
    僅係日後對使用用途之限制，系爭土地在徵收之前，原告本
    於所有權人之地位自得加以使用，原告因被告無權占用系爭
    土地，致無法為有效之利用，權益難謂無損。被告以原告係
    因系爭土地編定為公園預定地，致無法正常使用、收益而受
    損害，被告建物占用系爭土地並未造成原告損害，抗辯原告
    不得向其請求損害，核屬無據，洵非可採。
七、又按，城市地方土地之租金，以不超過土地及其建築物申報
    總價年息10 %為限，土地法第105 條、第97條第1 項定有明
    文。土地法施行法第25條規定，土地法第97條第1 項所謂土
    地及建物之總價額，土地價額依法定地價，建築物價額依該
    管直轄市或縣市地政機關估定之價額。另依土地法第148 條
    規定，土地所有權人依本法所申報之地價，為法定地價。是
    土地法第97條第1 項所謂土地申報價額即指該土地之申報地
    價而言。經查，系爭1737地號土地於86年7 月申報地價每平
    方公尺11,760元、89年7 月及93年1 月申報地價每平方公尺
    均為12,080元；系爭1782-5地號土地係於94年1 月13日自17
    82地號分割而來，93年1 月申報地價每平方公尺11,972.5元
    ，而1782地號土地86年7 月申報地價每平方公尺14,127.2元
    、89年7 月申報地價每平方公尺15,158元，有上開土地地價
    謄本在卷可憑。本院審酌系爭土地鄰近台北縣板橋市○○街
    ，附近有板橋醫院、文德國小，距離捷運站亦不遠，交通尚
    屬便捷，惟系爭土地腹地不大，又係公園預定地，利用性有
    限等等情，認土地租金以土地申報總價額年息5%計算為宜。
    從而，被告受有相當於租金之不當得利數額如下：
    A.起訴前5 年即自89年4 月8 日起至94年4 月7 日止，所受
      利益為149,505 元。
      (1)系爭1737地號土地部分：
        89年4月8日至89年6月30日
          11,760元×1平方公尺×84/365年×5%=135元
          （元以下四捨五入，以下同）
        89年7月1日起至94年4月7日
          12,080元×1 平方公尺×4 又281/365 年×5%=2,881
          元
        135元+2,881元=3,016元
      (2)系爭1782-5地號土地部分：
        89年4月8日至89年6月30日
          14,127.2元×41平方公尺×84/365年×5%=6,665元
        89年7月1日起至92年12月31日
          15,158元×41平方公尺×3.5年×5%=108,759元
        93年1月1日起至94年4月7日
          11,972.5元×41平方公尺×1 又97/365年×5%
          =31,065 元
        6,665元+108,759元+31,065元=143,489元
      (3)系爭1737、1782-5地號土地共計149,505元
        3,016元+146,489元=149,505元
    B.每月相當於租金之利益為2,095元。
        計算式：
        （12,080元×1 平方公尺×5%÷12月）+ （11,972.5元
         ×41平方公尺×5%÷12月）=2,095元。
八、綜上所述，原告本於所有權訴請被告3 人拆屋還地，及依不
    當得利規定請求被告給付149,505 元，並自94年4 月8 日起
    至前項土地返還止，按月給付原告2,095 元，為有理由，應
    予准許。逾此範圍之請求則無理由，應予駁回。
九、兩造均陳明願供擔保，請求宣告假執行及免為假執行，就原
    告勝訴部分核無不合，爰各酌定相當之擔保金額准許之。至
    原告敗訴部分，其假執行之聲請因訴之駁回而失所附麗，應
    併予駁回。
十、訴訟費用負擔之依據：民事訴訟法第79條。
中    華    民    國    95    年    8     月    28    日
                  民事第二庭    法  官  程怡怡
以上正本係照原本作成。
如對本判決上訴，須於判決送達後20日內，向本院提出上訴狀，
上訴臺灣高等法院（應按他造人數提出繕本）。
中    華    民    國    95    年    9     月    5     日
                            書記官   華海珍


司法院資訊處製作；財團法人民間司法改革基金會備份。
